【裁判字號】    99,交上易,45
【裁判日期】    990430
【裁判案由】    過失傷害
【裁判全文】
臺灣高等法院刑事判決                99年度交上易字第45號
上  訴  人
即  被  告  乙○○
選任辯護人  崔駿武律師
上列上訴人因過失傷害案件，不服臺灣板橋地方法院98年度交易
字第387號，中華民國98年10月30日第一審判決（起訴案號：臺
灣板橋地方法院檢察署98年度偵字第8937號），提起上訴，本院
判決如下：
    主  文
上訴駁回。
乙○○緩刑貳年。
    事  實
一、乙○○於民國九十七年十二月二十二日上午六時十五分許，
    騎乘車牌號碼N2P-337 號之重型機車，沿臺北縣樹林市○○
    路（起訴書誤載為新樹路）往鎮前街方向行駛，行至臺北縣
    樹林市○○路、保順街口（即樹新路八十七號前）有號誌之
    三岔路口時，原應遵守道路交通號誌，並注意車前狀況，隨
    時採取必要之安全措施，且依當時情形天候晴、日間自然光
    線、路面乾燥、無障礙物、無缺陷之柏油道路，且視距良好
    ，並無不能注意之情事，竟疏未注意，擅自闖越紅燈，貿然
    快速前行，適有甲○○（起訴書誤載為陳李妹）所騎乘腳踏
    車，同向行經上開地點，亦疏未注意路口號誌已轉為紅燈，
    仍利用紅燈時，欲向左往保順街方向行駛，鄭峻豪所騎乘上
    揭機車於闖越紅燈後，即擦撞甲○○騎乘之腳踏車車前把手
    處，致甲○○人車倒地，因而受有腰椎挫傷合併坐骨神經痛
    之傷害；乙○○於肇事後即先撥打一一九電話報警，並將甲
    ○○送至仁愛醫院（臺北縣樹林市○○街九號），對據報趕
    至醫院處理之警員，否認其係肇事人。
二、案經甲○○訴由臺北縣政府警察局樹林分局移送臺灣板橋地
    方法院檢察署檢察官偵查起訴。
    理  由
壹、程序方面
一、按被告以外之人於審判外之言詞或書面陳述，除法律有規定
    者外，不得作為證據；又被告以外之人於審判外之陳述，雖
    不符前四條之規定，而經當事人於審判程序同意作為證據，
    法院審酌該言詞陳述或書面陳述作成時之情況，認為適當者
    ，亦得為證據。當事人、代理人或辯護人於法院調查證據時
    ，知有第一百五十九條第一項不得為證據之情形，而未於言
    詞辯論終結前聲明異議者，視為有前項之同意，刑事訴訟法
    第一百五十九條第一項、第一百五十九條之五分別定有明文
    。告訴人甲○○於警詢中為之陳述、仁愛醫院診斷證明書等
    均為前開刑事訴訟法第一百五十九條第一項之傳聞證據，惟
    當事人、辯護人等均於本院準備程序中表明對證據能力無意
    見（見本院卷第二十三頁），且言詞辯論終結前並未就其證
    據能力聲明異議，依前開刑事訴訟法之規定，上開陳述均有
    證據能力；又告訴人甲○○於偵查中檢察官面前所為之證詞
    ，並無顯不可信之情況，依同法第一百五十九條第之一第二
    項之規定亦有證據能力。
二、次按公務員依其職務所製作之紀錄文書及證明文書，除能證
    明有顯不可信之情況外，具有證據能力，而得作為認定犯罪
    之證據，刑事訴訟法第一百五十九條之四定有明文。查卷內
    所附之道路交通事故現場圖、道路交通事故調查報告表等，
    係公務員於審判外，本於其知覺、記憶，所表達之文書，其
    中有關本案車禍現場之相關車輛位置、倒地位置、現場道路
    之號誌與標線、當時路況、車損狀況所作之紀錄，係屬記錄
    警員基於其職務根據現場實況所製作之紀錄文書，因該等公
    務員有據實製作之義務，復無利害關係，而現場歷經相當時
    日，難以重建，實有尊重該等紀錄文書之必要性，依刑事訴
    訟法第一百五十九條之四第一款之規定，該等文書有關上開
    事實紀錄部分，俱有證據能力。
貳、實體方面
一、訊據被告乙○○對於在上揭時間，騎乘機車行經樹林市○○
    路、保順街口時有闖越紅燈前行，及告訴人甲○○騎乘之腳
    踏車，於其機車經過後，有人車倒地，並因而受有腰椎挫傷
    合併坐骨神經痛之傷害等事實，均不否認，惟矢口否認有何
    過失傷害之犯行，辯稱：伊騎乘機車經過路口時，機車並未
    與被害人之腳踏車擦撞，亦未勾到告訴人腳踏車煞車線，伊
    不知被害人為何會倒地受傷云云。經查：
  (一)被告上揭過失傷害人之犯行，業據告訴人於警詢時證稱：「
    當時我看保順街是綠燈所以我便直接從樹新路左轉保順街，
    行駛至樹新路與保順街口中時，對方乙○○駕駛重機車N2
    P-337與我同向往鎮前街方向，從我左側擦撞到我車輛之煞
    車線，我便摔倒了，但是對方沒有摔倒。」等語，偵查中再
    證稱：「我騎腳踏車在路肩，當時要左轉進保順街，我看保
    順街是綠燈，所以我就左轉。」、「他是闖紅燈。」、「（
    問：你車子的那一部分撞到？）車頭把手，對方也是把手撞
    到我。」等語，再於原審審理中證稱：「當時我是在樹新路
    上的慢車道騎乘腳踏車，我是要往保順街方向左轉，當時保
    順街是綠燈，所以我從慢車道路邊要通過路口，後來被告騎
    乘的機車行經的路口是紅燈，當時他沒有停下來，後來被告
    機車騎乘經過，當時我已經左轉，然後他就直行過來我就倒
    下來，當時我的腳踏車煞車的擋手線被被告機車拉斷了，然
    後我人就往左邊倒下，然後我的臀部瘀青，當時我是倒地受
    傷。」、「（問：之前是否在九十七年十二月二十二號警詢
    中陳述，被告機車擦撞到你的手臂？）當時機車只有擦過去
    。」、「（問：後來在九十八年四月十八號偵查中是否陳述
    說腳踏車車頭把手被擦撞到？）當時是冬天我是穿上外套，
    然後被告從我左邊過去，被告機車有擦撞到我的把手，也有
    拉到我腳踏車的煞車擋線。」等語，告訴人上揭證詞，就被
    告機車肇事時如何擦撞其所騎乘之腳踏車處所及如何倒地受
    傷等節，雖在用語上略有不同，然就先後證述前後用語觀之
    大抵係指其所騎乘之腳踏車之把手處、煞車線處遭被告所騎
    乘之機車所擦撞明確。
  (二)原審於審理時就上揭樹新路口監視攝影光碟勘驗結果如下：
    「二十秒許：被害人（即告訴人下同）背影出現。其騎乘腳
    踏車沿樹新路上外側車道靠右向前往鎮前街方向行駛。（見
    原審卷勘驗筆錄截圖一、二）；二十八秒許：被害人仍靠右
    騎至樹新路上機車停等區內前端（惟其騎乘角度略向左偏駛
    ），尚未騎至樹新路與保順街口時，出現被告騎車背影（監
    視畫面左下角），斯時，被告前方之其他機車則已經過樹新
    路與保順街口而在銜接之前方路段，被告則沿樹新路外側車
    道上靠內側（即左邊）行駛。（見截圖三）；二十九秒許：
    被告騎乘方向仍靠外側車道左邊筆直向前，被害人騎乘方向
    則有明顯向左偏行欲往保順街之行為（該偏左行駛過程係持
    續不中斷，又因畫面關係，故不知被害人有無向被告騎乘方
    向查看）。待被告向前騎至機車停等區○○○區段時，其後
    車燈亮度明顯變大，此時，被害人腳踏車則在上開停等區之
    前端外框處，仍持續向左彎往保順街方向騎，而被害人騎乘
    角度係左彎中偏右往上開路口中間騎去。（見截圖四、五）
    ；三十秒許：被告車燈依舊維持上述明顯亮度而筆直向前騎
    ，被害人因仍向左彎駛而靠近同向路中央，故兩車距離甚近
    （被告車已駛至機車停等區前端外框處，被害人亦駛至該外
    框處前方，兩車相距約行走一大步之隔），就在被告車輛與
    被害人車輛距離更近時（從畫面上看來，兩車距離僅剩幾公
    分近），可見被告車輛稍有向左閃躲而偏離其原本筆直之行
    車路徑。（見截圖六、七）；三十一秒許：被告車輛仍向前
    騎超過被害人車輛（從畫面上看來兩車距離已難詳分），雖
    無法清楚看見有無碰撞情形及其碰撞位置（此時，雙方車輛
    位置約在樹新路上雙實線往鎮前街方向向前延伸，經過停等
    區中間機車騎士標誌，再往前至與保順街口中央處，該處當
    時只有被告與被害人雙方之車輛，未有其他車輛經過介入）
    ，然就在被告車輛經過同秒內，被害人腳踏車即向左邊倒下
    而人車倒地。（見截圖八、九）；三十二秒後至時間結束：
    被害人及其腳踏車仍舊倒在地上，被告停下車迴向右側往被
    害人方向看去，被告及其附載之人並下車探望被害人。（見
    截圖十）。」，此有原審勘驗筆錄、監視光碟片等在卷可考
    ，從上監視光碟片所顯示之記錄觀之，告訴人所騎乘之腳踏
    車確係在被告所騎乘機車經過同時，告訴人之腳踏車即向左
    邊倒下而隨之人車倒地等事實亦足堪認定，互核告訴人上揭
    指述，其係遭被告所騎乘之機車擦撞始倒地等語，尚符合情
    理足堪信為真實，並有卷附事故後之現場照片、臺北縣政府
    警察局道路交通事故現場圖、道路交通事故調查報告表足供
    參考，是告訴人於事實欄所載，騎乘腳踏車倒地，係因被告
    所騎乘之機車經過時擦撞所致應可認定。被告空言否認上揭
    擦撞告訴人之事實，委無足取。
  (三)本件告訴人於上述時、地發生車禍而至仁愛醫院，並因受有
    腰椎挫傷合併坐骨神經痛之傷害，此有該院九十八年一月二
    十四日出具之診斷證明書在卷足憑（見偵查卷第十三頁）。
    按道路交通安全規則汽車之定義包括機器腳踏車，此觀道路
    交通安規則第2條第1項第1款規定自明，又駕駛人駕駛汽（
    機）車，應遵守道路交通標誌、標線、號誌之指示，並服從
    交通指揮人員之指揮；又汽（機）車行駛時，駕駛人應注意
    車前狀況及兩車併行之間隔，並隨時採取必要之安全措施道
    路交通安全規則第九十條、九十四條第三項分別定有明文，
    本件事故發生當時天候晴、有日間自然光線、柏油路面乾燥
    無缺陷、無障礙物、視距良好，並無不能注意之情形，被告
    竟疏未注意前方車道之右方來車動向，貿然違規闖紅燈通過
    路口，因而擦撞告訴人所騎乘之腳踏車，致告訴人倒地後受
    有上揭傷害之結果，被告對本件交通事故具有過失，自堪予
    認定，此與臺灣省臺北縣區車輛行車事故鑑定委員會九十八
    年五月十三日北縣鑑字第○九八五一三○○九八號函暨所附
    鑑定意見書之鑑定意見：「號誌已轉為紅燈，機車駕駛乙○
    ○預見右前方腳踏車要左轉仍未注意車前狀況撞及甲○○所
    騎乘腳踏車」之結論均相符合。又本件告訴人甲○○騎乘腳
    踏車，同向行經上開地點，亦疏未注意路口號誌已轉為紅燈
    ，仍違規左轉，以致與被告所駕駛之機車擦撞，亦與有過失
    。又本件告訴人受有傷害，則被告之過失行為與告訴人所受
    傷害間，自有相當因果關係。至於證人即被告之妹鄭婷毓於
    原審作證稱：伊可確定被告之機車未碰撞告訴人之腳踏車云
    云，惟被告上揭過失犯行，業據本院詳論如上，證人之證詞
    又與其在警訊初訊時所證：「我不確定有無發生碰撞。」等
    語（見同上偵卷第十二頁）不符合，又係被告之親妹妹，所
    證或因發生擦撞時未留意，或因親人關係，而有偏袒之情尚
    非不能理解，是證人鄭婷毓於原審所證之詞即非可信。綜上
    所述，本案事證明確，被告犯行洵堪認定，應依法論科。
二、核被告所為，均係犯刑法第二百八十四條第一項前段之過失
    傷害罪。被告雖於肇事後即撥打一一九電話報警，並將告訴
    人送至仁愛醫院，惟對據報趕至醫院處理之警員，否認其係
    本件肇事人，此有卷附之警詢筆錄足稽，是與刑法第六十二
    條之自首規定不合（見最高法院七十年度台上字第五四九八
    號判決），併此敘明。原審以被告上述犯行，事證明確，援
    引刑法第二百八十四條第一項前段、第四十一條第一項前段
    ，刑法施行法第一條之一之規定，並爰審酌被告素行尚佳、
    無前科，有本院被告前案紀錄表在卷可稽，及被告之智識程度
    ，並參酌被告、告訴人之過失程度及告訴人所受傷害之情節，
    兼衡被告尚未與告訴人達成和解等一切情狀，量處拘役五十
    五日，如易科罰金，以新臺幣一千元折算壹日。原審判決認
    事用法，均無不合，量刑亦稱妥適，被告上訴稱：1.告訴人
    坦承疏未注意，利用紅燈時欲向左轉行駛，且對碰撞點在警
    、偵筆錄均供述不同，若確碰撞撞擊點應甚明確，豈會反覆
    ？原審認定實嫌率斷。2.告訴人稱被告將其煞車檔手線拉斷
    後就往左邊倒下，惟依物理原理，如被告確撞擊告訴人腳踏
    車左邊，告訴人應往右側倒，然告訴人往左倒，顯與物理原
    理不符，原審遽為不利被告認定，顯違經驗法則；復以堪驗
    筆錄、監視光碟紀錄認定告訴人騎乘之腳踏車係在被告機車
    經過同時向左倒下，隨之人車倒地，然勘驗筆錄內容中，被
    告機車均未變更行進路線，告訴人係突然左轉，實非被告得
    預見，被告急行左偏避過告訴人，告訴人係因闖紅燈突左轉
    失去平衡摔倒，非因被告撞及所致，此從告訴人對撞擊點不
    同供述及勘驗筆錄第31秒記載可證；原審僅以告訴人騎車倒
    地，即為不利被告認定，顯違證據法則。3.原審認定證據除
    告訴人指述外，並無其他直接證據證明，卻為不利被告之認
    定，顯與罪疑唯輕法則有違。4.原審僅以被告之妹所言有偏
    頗之情而不採，顯有違論理法則之虞。惟查原判決就被告上
    訴所執理由取捨已多所論述及說明其憑以認定之依據，有如
    上述，經核與吾人基於日常生活經驗所得之定則亦無違背。
    又被告與告訴人擦撞前因雙方已發現對方來車，而互有閃躲
    ，雙方發生擦撞時，並非保持直行之角度，且又係被害人腳
    踏車把手遭被告機車擦撞，如擦撞前腳踏車把手已因閃避而
    呈歪斜，被害人腳踏車倒向左方，並非不無可能。被告上訴
    就原判決證據取捨自由判斷之審判職權之合法行使，仍執前
    詞否認犯罪，其上訴非有理由，應予駁回。又本案被告未曾
    因故意犯罪受有期徒刑以上刑之宣告，此有本院被告前案紀
    錄表在卷可按，素行良好，且於本院審理時業與告訴人達成
    民事和解，並付訖賠償款項，告訴人亦表示願給被告自新之
    機會（見本院卷第二十三頁），本院核其係過失初犯，經此
    偵審程序應已知所警惕，信無再犯之虞，因認其所受刑之宣
    告，以暫不執行為當，乃併予宣告緩刑二年，以啟自新。
據上論斷，應依刑事訴訟法第368條，刑法第74條第1項第1款，
判決如主文。
本案經檢察官黃柏齡到庭執行職務。
中    華    民    國    99    年    4     月    30    日
            刑事第十五庭  審判長法  官  吳昭瑩
                                法  官  吳炳桂
                                法  官  賴邦元
以上正本證明與原本無異。
不得上訴。
                                書記官  鄭信昱
中    華    民    國    99    年    4     月    30    日
附錄：本案論罪科刑法條全文
刑法第284條（過失傷害罪）
因過失傷害人者，處6月以下有期徒刑、拘役或5百元以下罰金，
致重傷者，處1年以下有期徒刑、拘役或5百元以下罰金。從事業
務之人，因業務上之過失傷害人者，處1年以下有期徒刑、拘役
或1千元以下罰金，致重傷者，處3年以下有期徒刑、拘役或2千
元以下罰金。

司法院資訊處製作；財團法人民間司法改革基金會備份。
